臺灣高等法院刑事判決
111年度交上訴字第16號
上  訴  人  臺灣新北地方檢察署檢察官
上  訴  人  
即  被  告  戴正豪


選任辯護人  吳宜恬律師
上列上訴人等因被告過失致死案件，不服臺灣新北地方法院110
年度審交訴字第129號，中華民國110年11月30日第一審判決（起
訴案號：臺灣新北地方檢察署110年度調偵字第1423號），提起
上訴，本院判決如下：
    主  文
上訴駁回。
    事  實
一、戴正豪於民國109年12月8日上午，駕駛車牌號碼0000-00號
    自用小客車，沿新北市板橋區中山路2段往臺北方向行駛，
    於同日上午7時39分許，行經中山路2段與民生路1段交岔路
    口，欲右轉進入民生路1段之際，本應注意汽車駕駛人轉彎
    時，除禁止行人穿越路段外，應暫停讓行人優先通行，且汽
    車行近行人穿越道，遇有行人穿越時，無論有無交通指揮人
    員指揮或號誌指示，均應暫停讓行人先行通過，而當時天候
    陰並略有細雨，日間自然光線，柏油路面濕潤、無缺陷，無
    障礙物，視距良好，依戴正豪之智識程度，並無不能注意之
    情事，竟疏未注意適有莊藝沿中山路2段往臺北方向、步行
    在行人穿越道上穿越前開路口，亦未停車禮讓莊藝先行通過
    ，即貿然持續右轉，其駕駛之0000-00號自用小客車右後照
    鏡因此撞及莊藝，致莊藝倒地，受有左側創傷性硬腦膜下出
    血及蜘蛛膜下腔出血併嚴重腦水腫、心因性休克、急性呼吸
    衰竭、肺水腫、尿崩症、急性腎衰竭、肺炎、高血鈉、高血
    糖、上腸胃道出血、心室性心搏過速等傷害，雖經送醫急救
    ，仍因頭部外傷引起創傷性腦內出血致中樞神經衰竭，而於
    109年12月31日晚間7時16分許不治死亡。戴正豪肇事後留在
    現場，並在有偵查犯罪職權之公務員知悉其犯行前，即向前
    來處理之警員自承上情而接受裁判。
二、案經新北市政府警察局海山分局報請臺灣新北地方檢察署檢
    察官相驗後偵查起訴。
    理  由
壹、程序方面：
一、按被告以外之人於審判外之言詞或書面陳述，除法律有規定
    者外，不得作為證據，刑事訴訟法第159條第1項固定有明文
    。惟被告以外之人於審判外之陳述，雖不符同法第159條之1
    至同條之4之規定，而經當事人於審判程序同意作為證據，
    法院審酌該言詞或書面陳述作成時之情況，認為適當者，亦
    得為證據；又當事人、代理人或辯護人於法院調查證據時，
    知有第159條第1項不得為證據之情形，而未於言詞辯論終結
    前聲明異議者，視為有前項之同意，同法第159條之5第1項
    、第2項亦有明文規定。經查，本判決下列所引用之被告以
    外之人於審判外之陳述，檢察官、上訴人即被告戴正豪（下
    稱被告）、辯護人於本院準備程序及審理中，均已表示「證
    據能力沒意見」等語明確（本院卷第85至87、123至126頁）
    ，迄本院言詞辯論終結前，復未就證據能力聲明異議；本院
    審酌該些傳聞證據製作時之情況，尚無違法不當及證明力明
    顯過低之瑕疵，亦認以之作為證據要屬適當，爰依刑事訴訟
    法第159條之5第2項之規定，認均有證據能力。
二、本判決所引用之非供述證據，並無證據顯示係公務員違背法
    定程序所取得，亦無顯不可信之情況，且經本院於審理期日
    逐一提示而為合法調查，自亦得作為本案認定犯罪事實之證
    據。
貳、實體方面：
一、認定犯罪事實所憑之證據及理由：
　㈠上揭犯罪事實，業據被告於警詢、偵查、原審及本院準備程
    序、審理時均坦承不諱（相驗卷第6至9、52頁，原審卷第48
    、125頁，本院卷第87、127頁），並有亞東紀念醫院急診檢
    傷病歷、衛生福利部雙和醫院診斷證明書、新北市政府消防
    局救護紀錄表、道路交通事故現場圖、道路交通事故調查報
    告表㈠、㈡、現場及車損照片、車輛詳細資料報表、臺灣新北
    地方檢察署檢察官勘驗筆錄、原審勘驗筆錄及被告之行車紀
    錄器影像擷圖、路口監視器影像擷圖在卷可稽（相驗卷第13
    至15、17至19、21至27、33頁，調偵卷第4頁正反面，原審
    卷第101至119頁）。又莊藝在車禍後受有如事實欄一所載傷
    勢，隨即送醫救治，仍因車禍造成頭部外傷引起創傷性腦內
    出血致中樞神經衰竭，而於109年12月31日晚間7時16分許不
    治死亡之事實，亦經檢察官率領法醫師勘驗明確，製有臺灣
    新北地方檢察署檢察官勘驗筆錄、相驗屍體證明書、檢驗報
    告書，以及新北市政府警察局海山分局110年7月5日新北警
    海刑字第1103942787號函檢送之相驗照片、衛生福利部雙和
    醫院病歷資料附卷供憑（相驗卷第50、54至60頁，調偵卷第
    24至141頁）。
　㈡按汽車駕駛人轉彎時，除禁止行人穿越路段外，應暫停讓行
    人優先通行，且汽車行近行人穿越道，遇有行人穿越時，無
    論有無交通指揮人員指揮或號誌指示，均應暫停讓行人先行
    通過，道路交通安全規則第103條第2項及道路交通管理處罰
    條例第44條第2項、第48條第2項均定有明文。被告係具備通
    常事理能力且考領有適當駕駛執照之成年人，對於上開規定
    自應知之甚詳，並確實遵守。而本案車禍發生時，天候陰並
    略有細雨，日間自然光線，柏油路面濕潤、無缺陷，無障礙
    物，視距良好，業據道路交通事故調查報告表㈠記載綦詳（
    相驗卷第18頁），並有行車紀錄器影像擷圖、路口監視器影
    像擷圖在卷可稽（原審卷第109至119頁），依被告之智識程
    度，當無不能注意之情事，然其竟疏未注意適有莊藝步行在
    行人穿越道上通過馬路，亦未停車禮讓莊藝先行，即貿然持
    續右轉，致莊藝遭撞倒地，終因傷勢過重而不治死亡，被告
    之駕車行為自有過失，且其過失行為與莊藝之死亡結果，具
    有相當因果關係，均甚為明確。本案經檢察官囑託新北市政
    府車輛行車事故鑑定會進行鑑定，亦同此結論，復有該會新
    北車鑑字第0000000號鑑定書、新北市車輛行車事故鑑定覆
    議會鑑定覆議意見書存卷可按（相驗卷第65、66頁，調偵卷
    第23頁正反面）。
　㈢綜合上開各項補強證據，足認被告之前揭任意性自白，確與
    事實相符，值堪採信。從而，本案事證明確，被告之犯行堪
    予認定。
二、論罪及刑之加重減輕：
　㈠按汽車駕駛人，無駕駛執照駕車、酒醉駕車、吸食毒品或迷
    幻藥駕車、行駛人行道或行經行人穿越道不依規定讓行人優
    先通行，因而致人受傷或死亡，依法應負刑事責任者，加重
    其刑至二分之一，道路交通管理處罰條例第86條第1項定有
    明文，且本條之規定乃就犯罪類型變更之各別犯罪行為予以
    加重，屬於刑法分則之加重性質（最高法院99年度台非字第
    198號判決意旨參照）。是以被告駕車右轉彎時，未暫停禮
    讓行人穿越道上之莊藝先行，因此發生車禍致莊藝死亡，核
    其所為，係犯道路交通管理處罰條例第86條第1項、刑法第2
    76條之汽車駕駛人，行經行人穿越道不依規定讓行人優先通
    行，因而過失致人於死罪，應依道路交通管理處罰條例第86
    條第1項之規定，加重其刑。
　㈡按刑法第62條所謂自首，祇以犯人在其犯罪未發覺前，自行
    向該管公務員申告其犯罪事實，而接受裁判為已足，至於嗣
    後對於犯行有所辯解，乃辯護權之行使，不能據此即認其先
    前之自首失其效力（最高法院92年度台上字第7254號判決意
    旨參照）。被告肇事後留在現場，並在有偵查犯罪職權之公
    務員發覺前，即主動向前來處理之警員自承肇事而接受裁判
    乙節，有道路交通事故肇事人自首情形記錄表存卷供憑(相
    驗卷第29頁），足認被告合於自首要件，爰依刑法第62條前
    段之規定減輕其刑，並依法先加後減。至被告於原審、本院
    審理時雖主張其係緩速右轉，但因車身及道路上電線桿等物
    造成視線死角，致未能及時發現莊藝乙節，核屬其對於過失
    程度高低之量刑審酌事由，行使訴訟上之辯護權而已，揆諸
    前揭說明，尚不影響被告業已自首及於偵審中自白之認定。
三、上訴駁回之理由：　　
  ㈠原審以被告罪證明確，審酌被告駕駛汽車行駛於道路，本應
    時時注意並遵守道路交通規則，以維護自身及其他用路人之
    生命、身體或財產安全，卻疏於注意，於駕車行近行人穿越
    道遇有行人穿越時，未暫停禮讓行人優先通行，亦未遵從現
    場義交人員之手勢指揮，即貿然右轉，致步行於行人穿越道
    上之莊藝傷重送醫，最終發生死亡之難以回復結果，令被害
    人家屬承受天人永隔之莫大哀痛，甚為不該；又被告於犯罪
    後坦認犯行，態度勉可，然迄未能與被害人家屬達成和解或
    成立調解，亦未取得被害人家屬之諒解，告訴人即莊藝之子
    吳泰寬更已表明請求對被告從重量刑之意旨；被告辯稱因車
    身及道路上障礙物之視覺死角遮蔽視線，以致肇事乙節，依
    一般社會經驗及生活常情，並無礙於被告就其行進方向之人
    車狀況所應具備之高度注意義務，自應負擔本件車禍之全部
    肇事責任；兼衡被告之素行、教育程度、職業、家庭經濟生
    活等一切情狀，量處有期徒刑9月，經核其認事用法均無違
    誤，量刑亦稱妥適。至原判決之論罪科刑欄雖記載「核被告
    所為，係犯刑法『第284條前段』之汽車駕駛人行經行人穿越
    道不依規定讓行人優先通行過失致死罪」，然主文、理由欄
    之罪名諭知均無錯誤，足認原判決上開段落僅係將刑法『第2
    76條』誤載為『第284條前段』而已，對於判決本旨不生影響，
    本院逕予更正即足，尚不構成撤銷事由，併此指明。
  ㈡檢察官上訴意旨略以：被告應負擔本案事故之全部責任，犯
    後卻辯稱天色昏暗，視線受障礙物阻擋，顯無悔意，且其駕
    駛高級進口車，卻稱收入有限，自案發後迄今，仍未賠償被
    害人家屬所受之損害，原審僅量處有期徒刑9月，實屬過輕
    ，不符罪刑相當原則等語。
　㈢被告上訴意旨略以：伊始終坦承犯行，本案係因其駕車視線
    遭擋，致不及注意莊藝，伊確有誠意與被害人家屬和解，雖
    因雙方認知差距較大而未果，然保險公司亦已給付強制汽車
    責任險之保險金予被害人家屬，可見原審量刑容有過重，請
    撤銷原判決，改判處較輕之刑等語。
　㈣經查：
　　⑴刑事審判旨在實現刑罰權之分配正義，故法院對有罪被告
      之科刑，應符合罪刑相當原則，使輕重得宜，罰當其罪，
      以契合社會之法律感情，此所以刑法第57條明定科刑時應
      審酌一切情狀，尤應注意該條所列10款事項以為科刑輕重
      之標準，俾使法院就個案之量刑，能斟酌至當。而刑之量
      定，乃法律賦予法院自由裁量之事項，倘於科刑時，已以
      行為人之責任為基礎，並斟酌刑法第57條各款所列情狀，
      在法定刑度內酌量科刑，無偏執一端，致明顯失出失入情
      形，亦無顯然違反公平、比例及罪刑相當原則者，自不能
      任意指為違法（最高法院111年度台上字第1342號判決參
      照）。
　　⑵觀諸卷附之被告行車紀錄器及路口監視器影像擷圖（原審
      卷第109至119頁），可見被告車輛之擋風玻璃上有些許雨
      珠，機車騎士及路上行人亦有穿著雨衣及撐傘情形，堪認
      本案車禍發生時之天候，除道路交通事故調查報告表㈠所
      載為陰天以外，尚略有細雨，然當時日間光線仍甚充足、
      明亮，視距良好，自不影響被告發現正步行在行人穿越道
      上之莊藝，以及應暫停禮讓莊藝先行之注意義務及預見可
      能性，「略有細雨」一事即尚無足動搖本案之量刑基礎。
      再者，被害人家屬領得強制汽車責任保險之理賠金，乃基
      於強制汽車責任保險法明訂之投保義務而來，自不能以此
      作為被告已盡力填補被害人家屬所受損害之論述依據。而
      被告迄本院言詞辯論終結時，仍未能與被害人家屬達成和
      解，或先行支付部分賠償金予被害人家屬，已據被告、辯
      護人及告訴代理人分別供述明確（本院卷第128至130頁）
      ，可見原審之量刑基礎並未發生實質改變。至被告於本院
      言詞辯論終結後，雖透過辯護人發函予告訴代理人，表示
      願以80萬元賠償被害人家屬並一次給付完畢，請被害人家
      屬於111年6月16日下午2時許，前往律師事務所簽訂和解
      書並受領賠償金等情，有寶德楊法律事務所111年6月9日1
      11寶法字第111060901號函在卷可參（本院卷第159至161
      頁），然已經被害人家屬明確拒絕，亦據告訴代理人以11
      1年6月14日刑事陳述意見㈡狀說明綦詳（本院卷第167至16
      9頁），是以被告此等單方面決定賠償金額並通知前來受
      領之意思表示，顯無從資為有利於被告之量刑因子甚明。
　　⑶其餘檢察官及被告上訴意旨所主張：被告應負擔本案事故
      之全部責任、所辯「視線遭擋」並無從解免其應負之注意
      義務及本案罪責、被告所為導致被害人家屬承受難以言喻
      之莫大哀痛，暨被告之家庭經濟與生活狀況等節，均已經
      原審逐一審酌後，始在法定刑度內為刑之量定，且無違反
      公平原則、比例原則、罪刑相當原則，抑或其他逾越法律
      、濫用裁量、輕重失衡之情事。檢察官、被告復均未具體
      指摘原判決量刑審酌上有何違誤或遺漏，則縱與其等主觀
      上之期待有所落差，仍難逕指原審之量刑有何違法或不當
      。
　㈤綜上所述，檢察官及被告提起本件上訴，乃各就原審量刑之
    適法職權行使，反覆爭執，並未再有其他舉證為憑，均無理
    由，應予駁回。
　㈥至被告及辯護人雖請求給予宣告緩刑，以利被告繼續工作照
    顧家人等語。然按緩刑之宣告，除應具備刑法第74條第1項
    所定條件外，法院應就被告有無再犯之虞，能否由於刑罰之
    宣告而策其自新，及有無可認為暫不執行刑罰為適當之情形
    等因素而為判斷，倘法院斟酌被告犯罪之一切情狀結果，認
    為不宜而未予宣告緩刑者，亦非得任意指為違法（最高法院
    110年度台上字第6097號判決意旨參照）。經查：被告除本
    案外，固無其他犯罪紀錄，有本院被告前案紀錄表在卷可考
    ；然被告雖一再陳稱自己有洽談和解之意願及誠意，卻始終
    未能與被害人家屬達成共識，甚至在車禍發生已逾1年，本
    院於111年2月24日進行準備程序時，仍未能主動提出和解金
    額及給付方案（本院卷第87、88頁），並屢以自己薪資微薄
    、尚有房貸車貸需繳、高齡體弱父母需要照顧等事由，希冀
    被害人家屬諒解，致迄本院言詞辯論終結時，從未實際賠償
    被害人家屬分文，卻又於本院言詞辯論終結後，單方面決定
    賠償金額並通知被害人前來領取，實未見其展現賠償被害人
    家屬之誠意及體恤其等喪失至親之悲痛，即難認被告確已知
    所悔悟。是本院審酌上情，認原審對被告所宣告之刑，尚無
    以暫不執行為適當之情形，爰不為緩刑之宣告，附此敘明。
據上論斷，應依刑事訴訟法第368條，判決如主文。
本案經檢察官陳姵伊提起公訴，檢察官陳炎辰及被告提起上訴後
，檢察官洪威華到庭執行職務。
中　　華　　民　　國　　111 　年　　6 　　月　　29　　日
                  刑事第二十一庭審判長法　官  林怡秀
                                      法　官  胡宜如
                                      法　官  劉元斐
以上正本證明與原本無異。
如不服本判決，應於收受送達後20日內向本院提出上訴書狀，其
未敘述上訴之理由者並得於提起上訴後20日內向本院補提理由書
（均須按他造當事人之人數附繕本）「切勿逕送上級法院」。
                                      書記官  陳靜雅
中　　華　　民　　國　　111 　年　　6 　　月　　29　　日
附錄：本案論罪科刑法條全文
道路交通管理處罰條例第86條
汽車駕駛人，無駕駛執照駕車、酒醉駕車、吸食毒品或迷幻藥駕
車、行駛人行道或行經行人穿越道不依規定讓行人優先通行，因
而致人受傷或死亡，依法應負刑事責任者，加重其刑至二分之一
。
汽車駕駛人，在快車道依規定駕車行駛，因行人或慢車不依規定
，擅自進入快車道，而致人受傷或死亡，依法應負刑事責任者，
減輕其刑。
中華民國刑法第276條
因過失致人於死者，處5年以下有期徒刑、拘役或50萬元以下罰
金。